ACORDAO-COMPLETO-2396976

ACÓRDÃO 5008/2020 ATA 12/2020 - PRIMEIRA CÂMARA

VISTOS, relatados e discutidos estes autos de tomada de contas especial instaurada pelo Fundo Nacional de Desenvolvimento da Educação (FNDE) em razão da omissão no dever de prestar contas dos recursos recebidos pelo município de Baixa Grande do Ribeiro/PI no âmbito do Programa Nacional de Apoio ao Transporte do Escolar, exercício de 2012, 
ACORDAM os Ministros do Tribunal de Contas da União, reunidos em sessão da Primeira Câmara, ante as razões expostas pelo Relator, em:
9.1. julgar irregulares, nos termos dos arts. 1º, inciso I, 16, inciso III, alíneas "a" e "c", § 2º, da Lei 8.443/1992 c/c os arts. 19 e 23, inciso III, da mesma lei, as contas do sr. Raimundo Gomes da Silva, ex-prefeito de Baixa Grande do Ribeiro/PI (gestão de 2009/2012) , condenando-o ao pagamento das importâncias a seguir especificadas, atualizadas monetariamente e acrescidas dos juros de mora, calculadas a partir das datas discriminadas até a data da efetiva quitação do débito, fixando-lhe o prazo de quinze dias, para que comprove, perante o Tribunal, o recolhimento das referidas quantias aos cofres do Fundo Nacional de Desenvolvimento da Educação, nos termos do art. 23, inciso III, alínea "a", da citada lei.
	Valor (R$) 
	Data 

	16.880,28
	3/4/2012

	16.880,28
	30/4/2012

	16.880,28
	17/5/2012

	16.880,28
	2/7/2012

	16.880,28
	2/8/2012

	16.880,28
	5/9/2012

	16.880,28
	2/10/2012

	16.880,28
	5/11/2012

	16.880,28
	4/12/2012

9.2. aplicar  ao sr. Raimundo Gomes da Silva, ex-prefeito de Baixa Grande do Ribeiro/PI (gestão de 2009/2012) , a multa prevista no art. 57 da Lei 8.443/92, no valor de R$ 30.000,00 (trinta mil reais) , fixando-lhe o prazo de quinze dias, a contar da notificação, para que comprove, perante o Tribunal (art. 214, III, "a", do Regimento Interno do TCU) , o recolhimento da dívida aos cofres do Tesouro Nacional, atualizada monetariamente desde a data deste acórdão até a do efetivo recolhimento, se paga após o vencimento, na forma da legislação em vigor;
9.3. autorizar, desde logo, a cobrança judicial das dívidas, caso não atendidas as notificações, na forma do disposto no art. 28, inciso II, da Lei nº 8.443/92;
9.4. autorizar, se requerido, com fundamento no art. 28, inciso I, da Lei 8.443, de 1992 c/c o art. 217, §§ 1º e 2º do Regimento Interno, o parcelamento das dívidas em até 36 (trinta e seis) parcelas, incidindo sobre cada parcela, corrigida monetariamente, os correspondentes acréscimos legais fixando-lhe o prazo de quinze dias, a contar do recebimento da notificação, para comprovar perante o Tribunal o recolhimento da primeira parcela, e de trinta dias, a contar da parcela anterior, para comprovar os recolhimentos das demais parcelas, devendo incidir sobre cada valor mensal, atualizado monetariamente, os juros de mora devidos, no caso do débito, na forma prevista na legislação em vigor, alertando o responsável de que a falta de comprovação do recolhimento de qualquer parcela importará o vencimento antecipado do saldo devedor, nos termos do § 2º do art. 217 do Regimento Interno deste Tribunal;
9.5. dar ciência desta deliberação ao Fundo Nacional de Desenvolvimento da Educação, ao responsável e à Procuradoria da República no Estado do Piauí, nos termos do § 3º do art. 16 da Lei 8.443/1992, para adoção das medidas cabíveis.

Tomada de contas especial instaurada pelo Fundo Nacional de Desenvolvimento da Educação em razão de omissão no dever de prestar contas dos recursos recebidos pelo município de Baixa Grande do Ribeiro/PI, no exercício de 2012.

Primeira Câmara

Município de Baixa Grande do Ribeiro - PI.

3. Interessados/Responsáveis:
3.1. Interessado: Fundo Nacional de Desenvolvimento da Educação (00.378.257/0001-81)
3.2. Responsável: Raimundo Gomes da Silva (XXX.247.573-XX).

13.1. Ministros presentes: Walton Alencar Rodrigues (Presidente), Benjamin Zymler (Relator), Bruno Dantas e Vital do Rêgo.
13.2. Ministro-Substituto presente: Weder de Oliveira.

BENJAMIN ZYMLER

Adoto como relatório a instrução elaborada por auditor da Secex/TCE (peça 36) , que contou com a anuência dos dirigentes da mencionada unidade técnica (peças 37 e 38) :
"Cuidam os autos de tomada de contas especial instaurada pelo Fundo Nacional de Desenvolvimento da Educação (FNDE) , em desfavor do Sr. Raimundo Gomes da Silva (CPF XXX.247.573-XX) , ex-Prefeito Municipal de Baixa Grande do Ribeiro/PI, gestão de 2009/2012, em face da OMISSÃO NO DEVER DE PRESTAR CONTAS quanto aos recursos repassados àquele Município, por força do Programa Nacional de Apoio ao Transporte do Escolar, exercício de 2012 (PNATE/2012) , e cujo prazo final para a apresentação da prestação de contas expirou em 30/4/2013 (peça 1) .
HISTÓRICO
Para a execução do PNATE/2012, o FNDE repassou ao Município de Baixa Grande do Ribeiro/PI a importância total de R$ 151.922,47, conforme relação de ordens bancárias constante da peça 3. Os recursos foram creditados na conta corrente bancária, específica de acordo com os valores originais e datas de crédito em conta, como mostra a tabela a seguir, nos termos do extrato bancário correspondente (peça 4) :
	Valor Original (R$) 
	Data do crédito na conta específica

	16.880,28
	3/4/2012

	16.880,28
	30/4/2012

	16.880,28
	17/5/2012

	16.880,28
	2/7/2012

	16.880,28
	2/8/2012

	16.880,28
	5/9/2012

	16.880,28
	2/10/2012

	16.880,28
	5/11/2012

	16.880,28
	4/12/2012

O prazo para prestar contas encerrou-se em 30/4/2013 (peça 1) , mas, até a data da citação, não foi confirmado o envio da prestação de contas para o FNDE.			
Conforme apontado na Informação nº 90/2018/SEOPC/COPRA/CGAPC/DIFIN-FNDE, de 26/1/2018 (peça 5) , o FNDE verificou a omissão na apresentação da prestação de contas do PNATE/2012.
Quanto à notificação dos agentes envolvidos na questão, o Sr. Raimundo Gomes da Silva foi diligenciado automaticamente pelo Sistema de Gestão de Prestação de Contas (SiGPC) , por meio do Ofício nº 4735E/2013-SEOPC/COPRA/CGCAP/DIFIN/FNDE, datado de 15/08/2013 (peça 6, p. 1) , a fim de prestar contas dos recursos recebidos ou recolhê-los aos cofres do FNDE. O ex-Prefeito não tomou ciência do teor do Ofício supracitado, sendo necessária a emissão do Oficio n° 34109/2017-SEOPC/COPRA/CGCAP/DIFIN/FNDE, de 13/11/2017 (peça 6, p. 3) , o qual foi entregue em 2/12/2017, conforme Aviso de Recebimento constante nos autos (peça 7, p. 2) , mas permaneceu silente.
Por sua vez, considerando que o prazo para prestação de contas se exauriu em 30/4/2013, ou seja, na gestão do Prefeito sucessor, foi enviado também o Ofício nº 4734E/2013-SEOPC/COPRA/CGCAP/DIFIN/FNDE, de 15/8/2013 (peça 6, p. 2) a este último, Sr. Ozires Castro Silva (CPF XXX.583.723-XX) , que tendo recebido o expediente (peça 7, p. 1) , não se manifestou.
Diante da não apresentação da prestação de contas e da consequente não demonstração da boa e regular aplicação dos recursos federais repassados, assim como da não devolução dos recursos, instaurou-se a presente Tomada de Contas Especial. Nesse sentido, no Relatório de TCE 233/2018-DIREC/COTCE/CGCAP/DIFIN-FNDE/MEC, de 28/5/2018 (peça 14) , conclui-se que o prejuízo importaria no valor total dos recursos repassados, o que corresponde ao valor original de R$ 151.922,47, imputando-se a responsabilidade ao Sr. Raimundo Gomes da Silva (CPF XXX.247.573-XX) , uma vez que era o agente responsável pela gestão dos recursos federais. O Órgão tomador de contas entendeu que não se deveria corresponsabilizar o prefeito sucessor, em razão das providências tomadas por este para proteger o erário junto ao Ministério Público Federal (peça 8) .
O Relatório de Auditoria 783/2018, da Controladoria-Geral da União (peça 15) , chegou às mesmas conclusões.
Adicionalmente, após serem emitidos o Certificado de Auditoria, o Parecer do Dirigente de Controle Interno e o Pronunciamento Ministerial (peças 16, 17 e 18) , o processo foi remetido a este Tribunal.
	Na instrução inicial (peça 22) , analisando-se os documentos nos autos, concluiu-se pela necessidade de realização de citação e audiência do responsável.
	Em cumprimento ao pronunciamento de despacho do Exmo. Ministro Relator (peça 25) foram efetuadas a citação e audiência nos seguintes termos:
 (...) 
RAIMUNDO GOMES DA SILVA (CPF: XXX.247.573-XX) 
 (...) 
1. Conforme Despacho do Relator, Ministro Benjamin Zymler, de 14/12/2018, e ante a análise realizada no processo TC Processo 036.795/2018-6, que trata de tomada de contas especial instaurada pelo Fundo Nacional de Desenvolvimento da Educação (FNDE) , em desfavor do Sr. Raimundo Gomes da Silva (CPF XXX.247.573-XX) , ex-Prefeito Municipal de Baixa Grande do Ribeiro/PI, gestão de 2009/2012, em face da omissão na prestação de contas quanto aos recursos repassados àquele Município, por força do Programa Nacional de Apoio ao Transporte do Escolar, exercício de 2012 (PNATE/2012) , e cujo prazo final para a apresentação da prestação de contas expirou em 30/4/2013, fica Vossa Senhoria ciente da presente CITAÇÃO, com fundamento no art. 12, inciso II, da Lei 8.443/1992, para, no prazo de quinze dias, a contar do recebimento da presente comunicação, apresentar: 
i) ALEGAÇÕES DE DEFESA quanto à irregularidade detalhada a seguir: 
Irregularidade: não comprovação da boa e regular aplicação dos recursos federais repassados ao município de Baixa Grande do Ribeiro/PI, em face da omissão no dever de prestar contas dos valores transferidos, no âmbito do PNATE/2012; 
Conduta: em face da omissão na prestação de contas, cujo prazo encerrou-se em 30/4/2013, o responsável não logrou demonstrar a boa e regular aplicação dos recursos federais recebidos à conta do PNATE/2012; 
Dispositivos violados: art. 37, caput, c/c o art. 70, parágrafo único, da Constituição da República Federativa do Brasil, art. 93, do Decreto-lei 200/1967, art. 66, do Decreto 93.872/1986, arts. 1º, 2º, 4º 7º 15, 17 e 18 da Resolução CD/FNDE nº 12, de 17/3/2011; 
e/ou RECOLHER o débito referente à irregularidade de que trata o item '1.i.a', conforme detalhado no Anexo I deste ofício, aos cofres do Fundo Nacional de Desenvolvimento da Educação, os valores históricos atualizados monetariamente desde as respectivas datas de ocorrência até o efetivo recolhimento, abatendo-se, na oportunidade, as quantias eventualmente ressarcidas, na forma da legislação em vigor. O valor total da dívida atualizada monetariamente até 8/5/2019 corresponde a R$ 224.732,05.
2. Além disso, fica Vossa Senhoria ciente da presente AUDIÊNCIA, com fundamento no art. 12, inciso III, da Lei 8.443/1992, para, no mesmo prazo de quinze dias, a contar do recebimento da presente comunicação, apresentar: 
i) RAZÕES DE JUSTIFICATIVA quanto à irregularidade detalhada a seguir: 
Irregularidade: não permitir a comprovação da boa e regular aplicação dos recursos federais repassados ao município de Baixa Grande do Ribeiro/PI, em face da omissão no dever de prestar contas dos valores transferidos, no âmbito do PNATE/2012, cujo prazo encerrou-se em 30/4/2013; 
Conduta: não disponibilizar as condições materiais mínimas e necessárias para que o seu sucessor pudesse apresentar a prestação de contas do Programa Nacional de Apoio ao Transporte do Escolar, exercício de 2012 (PNATE/2012) , tais como notas fiscais, recibos, processos de pagamento, extratos bancários da conta específica (recursos federais transferidos e contrapartida) e da aplicação financeira, processos licitatórios, contratos e termos de adjudicação e homologação, bem como documentos que comprovem a execução do objeto, cujo prazo encerrou-se em 30/04/2013; 
Dispositivos violados: art. 37, caput, c/c o art. 70, parágrafo único, da Constituição da República Federativa do Brasil, art. 93, do Decreto-lei 200/1967, art. 66, do Decreto 93.872/1986, arts. 1º, 2º, 4º 7º 15, 17 e 18 da Resolução CD/FNDE nº 12, de 17/3/2011. 
 (...) 
Cofre credor: Fundo Nacional de Desenvolvimento da Educação. 
Valor (es) histórico (s) do (s) débito (s) e da (s) quantia (s) eventualmente ressarcidas, bem como a (s) respectiva (s) data (s) de ocorrência: 
Débito (s) : 
R$ 16.880,00, em 4/12/2012 
R$ 16.880,00, em 5/11/2012 
R$ 16.880,00, em 2/10/2012 
R$ 16.880,00, em 5/9/2012 
R$ 16.880,00, em 2/8/2012 
R$ 16.880,00, em 2/7/2012 
R$ 16.880,00, em 17/5/2012 
R$ 16.880,00, em 30/4/2012 
R$ 16.880,00, em 3/4/2012
 (...) 
As notificações se processaram mediante o seguinte cronograma:
	Ofício
	Data do ofício
	Data de Recebimento do Ofício
	Nome do Recebedor do Ofício
	Observação
	Fim do Prazo para defesa

	0383/2019-TCU/SECEX-TCE (peça 27) 
	1/2/2019
	5/2/2019 (vide AR de peça 28) 
	-
	Ao remetente com "endereço insuficiente"
	-

	2367/2019-TCU/SECEX-TCE (peça 31) 
	8/5/2019
	27/2/2019 (vide AR de peça 32) 
	Raimundo G. da Silva
	Ofício recebido no endereço do responsável, pelo próprio responsável, conforme pesquisa de endereço nos sistemas corporativos do TCU (peça 30) .
	14/3/2019

O responsável, após ter apresentado procuração para atuação de seu advogado nos autos (peça 33) , apresentou suas alegações de defesa e razões de justificativa, à peça 34.
EXAME TÉCNICO
Alegações de Defesa Apresentadas
Resumidamente, à peça 34, o responsável iniciou suas alegações afirmando que houve violação ao devido processo legal, consubstanciado na ausência de instauração de inquérito civil, na medida que até a propositura da presente ação (no entender do advogado) , o defendente não foi intimado e nem tomou conhecimento da existência de nenhum inquérito civil. Em função dessa lacuna processual, requereu preliminarmente a extinção do processo sem julgamento do mérito, por falta de pressuposto inarredável de sua constituição e desenvolvimento válidos, na forma do artigo 267, IV do Processo Civil.
Segundo o defendente, a legitimidade da parte é, consoante o disposto no art. 267, inciso VI, do Código de Processo Civil (CPC) , uma das condições da ação, sem a qual é inviável a análise do mérito da demanda. Neste caso, o responsável alegou que os repasses do PNATE eram feitos diretamente para a Secretaria Municipal de Educação, sob a responsabilidade do (a) s Secretário (a) s, pois era (m) ele (a) s que recebiam e administravam os recursos oriundos do PNATE/2012. Eles eram os gestores, logo, os supostos danos foram causados por culpa dos Secretários de Educação no ano de 2011. Nesse raciocínio, o responsável entendeu que carecia de legitimidade passiva, devendo o feito ser extinto, sem resolução de mérito, por carência de ação, a teor do disposto no art. 267, inc. VI, do CPC.   
O defendente apontou também que está sendo arguido por não prestar contas dos recursos da transferência, no valor original de R$ 151.922,47 (cento e cinquenta e um mil, novecentos e vinte e dois reais e quarenta e sete centavos) , do PNATE, quando administrou o Município no ano de 2012, imputando-se-lhe a prática de atos administrativos tipificados no art. 37, c/c o art. 70, parágrafo único, da Constituição Federal e demais normativos aplicáveis. Segundo ele, os fatos aventados não condizem com a verdade dos atos praticados no exercício de suas funções públicas. Alegou que, enquanto Prefeito, não recebeu nenhum convênio do PNATE, uma vez que o dinheiro não era depositado nas contas da Prefeitura, mas sim em contas abertas e administradas pelos então Secretários de Educação, e por esse motivo, o defendente não possuía nenhuma documentação para ser anexada. 
Segundo o defendente, a inobservância do disposto no parágrafo 79 do art. 17 da Lei de Improbidade Administrativa, vale dizer, a falta de notificação do requerido para apresentação de defesa preliminar, antes do recebimento da petição inicial da ação civil de improbidade administrativa, configurou nulidade absoluta e insanável do processo, que não se convalida pela não-arguição tempestiva, porque afronta ao princípio fundamental da ampla defesa. O defendente prosseguiu afirmando que o Tribunal não conseguiu demonstrar qualquer ofensa ao art. 11, incisos I, II ou III da Lei 8.429/1992 (Lei de Improbidade Administrativa) . Como o TCU imputou ao defendente a ausência de prestação de contas e, segundo este, evidenciada a inconsistência da imputação, pois não existem provas que confirmam e nem que responsabilizam o defendente como responsável pela prestação de contas, o caso é de improcedência da ação.
Por fim, o defendente requereu, com base no § 8° do artigo 17 da Lei no 8429/1992, preliminarmente, a extinção do feito sem resolução de mérito, por carência de ação, em função da ilegitimidade passiva, a teor do disposto no art. 267, inc. VI, do CPC. Pediu ainda a citação dos Secretários de Educação no período de 2009/2012. No mérito, requereu seja julgada totalmente improcedente o presente processo, pelos fatos e fundamentos apresentados. 
Análise das Alegações de Defesa
Conforme visto na apresentação da defesa do Sr. Raimundo Gomes da Silva, toda a base legal trazida como fundamento para anulação deste processo de tomada de contas especial foi o Código de Processo Civil e a Lei nº 8.429/1992 (Lei de Improbidade Administrativa) . Equivocou-se o defendente ao avocar tais fundamentos em suas alegações, uma vez que a tomada de contas especial (TCE) é um processo administrativo regido por leis, normas e rito próprios. 
Desta feita, a título de exemplo, mencionamos o Decreto-Lei nº 200/1967, que dispõe sobre a organização da Administração Federal e estabelece diretrizes para a reforma administrativa e prevê, em seu art. 84, hipóteses de instauração da TCE pela autoridade administrativa competente. A Lei Orgânica do TCU (Lei nº 8.443/1992) disciplina, em vários dispositivos, aspectos materiais e processuais relativos ao processo de TCE, fatos ensejadores, objetivos, responsabilidade ativa e passiva e encaminhamentos (art. 8, §§ 1º, 2º e 3º) , elementos da TCE (art. 9º, incisos I ao IV) , responsabilidades do controle interno (art. 50, inciso III) , além de outros aspectos relacionados à processualísticas própria que se aplica aos procedimentos de controle externo. Também o Regimento Interno do TCU (arts. 197/200) e a Resolução-TCU nº 71/2012 dispõem detalhadamente sobre o rito adotado para avaliação e julgamento das tomadas de contas especiais, 
Por fim resta informar que está pacificado o entendimento de que se aplica à TCE, apenas de forma subsidiária, o Código de Processo Civil aos feitos de competência do TCU. 
Em consequência, os dispositivos legais invocados pelo defendente para afastar sua responsabilidade pelos recursos do PNATE/2012 não podem ser acolhidos para esse fim. E como foi exemplificado nos parágrafos 20 a 22 acima, esta tomada de contas especial tem o seu trâmite processual regulado pelos normativos específicos ali referidos, e está guardando a devida aderência a tais dispositivos, além de que o devido processo legal e contraditório e ampla defesa estão sendo contemplados nesta fase processual. Logo, não assiste razão ao defendente. Deve-se rejeitar esses argumentos.
No que concerne ao recebimento dos recursos pelo secretário de educação de sua administração à frente do município, a jurisprudência do Tribunal é firme no sentido de que, na realização de repasses à conta de programas de transferência voluntárias, a exemplo do Programa Nacional de Apoio ao Transporte do Escolar/PNATE, a responsabilidade precípua por comprovar a boa e regular aplicação dos recursos federais transferidos é do titular da prefeitura, ou seja, ele é o gestor que deve responder pessoalmente pela comprovação da boa e regular aplicação dos recursos federais recebidos mediante convênio ou instrumentos congêneres, submetendo-se todo aquele que administra recursos públicos ao dever constitucional e legal de demonstrar o correto emprego dos valores federais, nos termos do parágrafo único do art. 70 da Constituição de 1988 e do art. 93 do Decreto-Lei nº 200, de 25 de fevereiro de 1967 (Acórdãos 225/2000, 27/2004, 1.569/2007, da 2ª Câmara; e Acórdãos 11/1997, 1.659/2006 e 59/2009, do Plenário) . Apenas para exemplificar, transcrevemos sumário do Acórdão 8662/2013-TCU-Primeira Câmara, que diz, in verbis:
O dever de prestar de contas é pessoal, cabendo ao responsável a obrigação de certificar-se de seu cumprimento, mesmo na hipótese de ter delegado a tarefa a outrem. Eventual delegação de tarefas acessórias ao dever de prestar contas não abrange a responsabilidade pela prestação de contas que, por princípio, é indelegável.
À luz da jurisprudência, a falta de fiscalização sobre os procedimentos executados pelo Secretário de Educação, que deveria cumprir as leis e normas atinentes aos recebimentos dos recursos do PNATE/2012, não exime o Prefeito da responsabilidade do dever constitucional e legal de prestar contas e configura culpa in vigilando. Na qualidade de prefeito municipal, tinha a obrigação de zelar pelo bom e regular emprego da integralidade dos recursos públicos afetos ao Pnate/2012, de acordo com a legislação de regência. Veja-se que a responsabilidade do prefeito na execução de convênio advém da sua condição de signatário do ajuste, que o faz garantidor da correta aplicação dos recursos. Assim, mesmo que não pratique atos referentes à execução, deve adotar providências para que esta ocorra dentro dos parâmetros legais, sob pena de responder por culpa in eligendo ou culpa in vigilando.
Diante das exposições feitas nos parágrafos acima, somos por rejeitar as alegações de defesa apresentadas pelo defendente. 
Outras Considerações
Da análise dos documentos presentes nos autos, verifica-se que o Sr. Raimundo Gomes da Silva (CPF XXX.247.573-XX) , ex-Prefeito Municipal de Baixa Grande do Ribeiro/PI, gestão de 2009/2012, era a pessoa responsável pela gestão dos recursos federais recebidos por meio do PNATE/2012. Ficou claro o dever imputado ao Sr. Raimundo Gomes da Silva pela reposição ao erário, em virtude de haver recebido e gerido os recursos,
De sua vez, o Sr. Ozires Castro Silva, prefeito sucessor, deixou de ser corresponsável pelos valores transferidos e pela prestação de contas, uma vez que representou junto ao Ministério Público Federal para apuração da possível lesão aos cofres públicos, nos termos da Súmula 230 do TCU (peça 8) . 
Da análise dos autos, verifica-se que foi dada oportunidade de defesa ao agente responsabilizado, em obediência aos princípios constitucionais que asseguram o direito ao contraditório e à ampla defesa (art. 5, inciso LV, da Constituição Federal) .
CONCLUSÃO
Em face da análise promovida, não foi possível sanear a irregularidade atribuída ao responsável. Ademais, inexistem nos autos elementos que demonstrem sua boa-fé ou a ocorrência de outros excludentes de culpabilidade. Desse modo, suas contas devem, desde logo, ser julgadas irregulares, nos termos do art. 202, § 6º, do Regimento Interno do TCU, procedendo-se à condenação em débito do Raimundo Gomes da Silva e a aplicação da multa prevista no art. 57 da Lei 8.443/1992. 
PROPOSTA DE ENCAMINHAMENTO
Diante do exposto, submetem-se os autos à consideração superior, propondo:
	a) rejeitar as alegações de defesa do Sr. Raimundo Gomes da Silva (CPF XXX.247.573-XX) , ex-Prefeito Municipal de Baixa Grande do Ribeiro/PI, gestão de 2009/2012;
		b) julgar irregulares, nos termos dos arts. 1º, inciso I, 16, inciso III, alínea "a" e "c", § 2º, da Lei 8.443/92 c/c os arts. 19 e 23, inciso III, da mesma Lei, e com arts. 1º, inciso I, 209, inciso I e III, 210 e 214, inciso III, do Regimento Interno/TCU, as contas do Sr. Raimundo Gomes da Silva (CPF XXX.247.573-XX) , ex-Prefeito Municipal de Baixa Grande do Ribeiro/PI, gestão de 2009/2012, condenando-o ao pagamento das importâncias a seguir especificadas, atualizadas monetariamente e acrescidas dos juros de mora, calculadas a partir das datas discriminadas até a data do efetiva quitação do débito, fixando-lhe o prazo de quinze dias, para que comprove, perante o Tribunal, o recolhimento das referidas quantias aos cofres do Fundo Nacional de Desenvolvimento da Educação, nos termos do art. 23, inciso III, alínea "a", da citada lei.
	Valor Original (R$) 
	Data do crédito na conta específica

	16.880,28
	3/4/2012

	16.880,28
	30/4/2012

	16.880,28
	17/5/2012

	16.880,28
	2/7/2012

	16.880,28
	2/8/2012

	16.880,28
	5/9/2012

	16.880,28
	2/10/2012

	16.880,28
	5/11/2012

	16.880,28
	4/12/2012

      Valor atualizado do débito em 12/12/2019: R$ 256.387,86 (peça 36) .
	c) aplicar  ao Sr. Raimundo Gomes da Silva (CPF XXX.247.573-XX) , ex-Prefeito Municipal de Baixa Grande do Ribeiro/PI, gestão de 2009/2012, a multa prevista no art. 57 da Lei 8.443/92 c/c o art. 267 do RI/TCU, fixando-lhe o prazo de quinze dias, a contar da notificação, para que comprove, perante o Tribunal (art. 214, III, a, do Regimento Interno do TCU) , o recolhimento da dívida aos cofres do Tesouro Nacional, atualizada monetariamente desde a data do acórdão que vier a ser proferido por este Tribunal até a do efetivo recolhimento, se pagas após o vencimento, na forma da legislação em vigor;
	d) autorizar, desde logo, a cobrança judicial das dívidas, caso não atendidas as notificações, na forma do disposto no art. 28, inciso II, da Lei nº 8.443/92;
e) autorizar também, desde logo, se requerido, com fundamento no art. 28, inciso I, da Lei 8.443, de 1992 c/c o art. 217, §§ 1º e 2º do Regimento Interno, o parcelamento das dívidas em até 36 parcelas, incidindo sobre cada parcela, corrigida monetariamente, os correspondentes acréscimos legais fixando-lhe o prazo de quinze dias, a contar do recebimento da notificação, para comprovar perante o Tribunal o recolhimento da primeira parcela, e de trinta dias, a contar da parcela anterior, para comprovar os recolhimentos das demais parcelas, devendo incidir sobre cada valor mensal, atualizado monetariamente, os juros de mora devidos, no caso do débito, na forma prevista na legislação em vigor, alertando o responsável de que a falta de comprovação do recolhimento de qualquer parcela importará o vencimento antecipado do saldo devedor, nos termos do § 2º do art. 217 do Regimento Interno deste Tribunal;
f) enviar cópia do Acórdão a ser prolatado, bem como do Relatório e do Voto que o fundamentarem ao Procuradoria da República no Estado do Piauí, nos termos do § 3º do art. 16 da Lei 8.443/1992 c/c o § 7º do art. 209 do Regimento Interno do TCU, para adoção das medidas cabíveis;
	g) enviar cópia do Acórdão que vier a ser proferido ao Fundo Nacional de Desenvolvimento da Educação e ao responsável, para ciência, informando que a presente deliberação, acompanhada do Relatório e do Voto que a fundamenta, está disponível para a consulta no endereço www.tcu.gov.br/acordaos, além de esclarecer que, caso requerido, o TCU poderá fornecer sem custos as correspondentes cópias, de forma impressa."
2.	O Ministério Público junto ao TCU manifestou-se de acordo com a proposta da unidade técnica. 
	É o relatório.

Carlo Fábio Pacheco Santos (OAB-PI 4.864).

Procurador Júlio Marcelo de Oliveira.

TOMADA DE CONTAS ESPECIAL. PROGRAMA NACIONAL DE APOIO AO TRANSPORTE ESCOLAR. EXERCÍCIO DE 2012. OMISSÃO NO DEVER DE PRESTAR CONTAS. CITAÇÃO E AUDIÊNCIA DO EX-PREFEITO. REJEIÇÃO DA DEFESA APRESENTADA. CONTAS IRREGULARES. DÉBITO. MULTA. CIÊNCIA.

TOMADA DE CONTAS ESPECIAL (TCE)

Secretaria de Controle Externo de Tomada de Contas Especial (SecexTCE).

Trata-se de tomada de contas especial (TCE) instaurada pelo Fundo Nacional de Desenvolvimento da Educação (FNDE) em razão da omissão no dever de prestar contas dos recursos recebidos pelo município de Baixa Grande do Ribeiro/PI no âmbito do Programa Nacional de Apoio ao Transporte do Escolar (Pnate) , no exercício de 2012. 
2.	Pelo que consta nos autos, o município recebeu, em 2012, R$ 151.922,47 decorrentes do Pnate. 
3.	Expirado o prazo para apresentação da prestação de contas, ocorrido em 30/4/2013, os documentos previstos na Resolução CD/FNDE nº 12/2011 (demonstrativo da execução da receita e da despesa e de pagamentos efetuados; parecer conclusivo do Conselho de Acompanhamento e Controle Social do Fundo de Manutenção e Desenvolvimento da Educação Básica e de Valorização dos Profissionais da Educação; conciliação bancária; e extratos da conta corrente específica em que os recursos foram depositados) não foram entregues à autarquia federal, mesmo após insistentes tentativas de obtenção dos elementos comprobatórios da regular aplicação dos desembolsos.
4.	Por essa razão, o TCU promoveu a citação e a audiência do sr. Raimundo Gomes da Silva, ex-prefeito de Baixa Grande do Ribeiro/PI (gestão de 2009/2012) , pela não comprovação da boa e regular aplicação dos recursos em razão da omissão no dever de prestar contas. 
5.	A defesa argumentou, em síntese: a) violação ao devido processo legal, dada a ausência de instauração do prévio e necessário inquérito civil; b) ilegitimidade passiva do ex-prefeito, tendo em vista que os recursos eram administrados pela secretaria municipal de educação; e c) nulidade absoluta do processo, tendo em vista que, antes do recebimento da petição inicial da ação civil de improbidade administrativa, não foi notificado para apresentar defesa preliminar. Ao final, requereu a citação dos ex-secretários de educação.
6.	A Secex/TCE e o Ministério Público junto ao TCU analisaram essas questões e propuseram, de forma uníssona, rejeitá-las. Por consequência, sugeriram a este Colegiado julgar irregulares as contas do ex-prefeito, condenando-o em débito pela quantia total repassada (R$ 151.922,47) e aplicando-lhe a multa prevista no art. 57 da Lei 8.443/1992. 
7.	Manifesto-me de acordo com os pareceres precedentes, cujos fundamentos incorporo como razões de decidir, sem prejuízo das considerações que passo a fazer. 
8.	Toda a fundamentação do jurisdicionado foi construída invocando dispositivos da Lei de Improbidade Administrativa, rito processual inaplicável aos processos de controle externo. Como é cediço, as tomadas de contas especiais estão sujeitas a lei, normas e ritos próprios, não se cogitando, por exemplo, da instauração de prévio inquérito civil, até porque inexiste tal instituto na Lei 8.443/1992. Os procedimentos de investigação são realizados no âmbito da própria TCE. 
9.	Do mesmo modo, não há previsão legal de um despacho de recebimento da tomada de contas especial, tal como pensado na Lei 8.443/1992. A bem da verdade, o processo é autuado no âmbito dos órgãos e entidades titulares dos recursos, os quais, posteriormente, o enviam ao TCU para julgamento. Ou seja, as alegações de defesa são apresentadas depois da constituição do processo. 
10.	Quanto ao pleito de ilegitimidade passiva, cabe ressaltar que as transferências federais decorrentes do Programa Nacional de Apoio ao Transporte do Escolar (Pnate) são regulamentadas pelas Leis 10.880/2004 e 11.947/2009, e devem ser classificadas como transferências voluntárias (Acórdão 3061/2019-TCU-Plenário) . Desse modo, cabe, em regra, ao prefeito municipal o ônus de comprovar a boa e regular aplicação dos recursos recebidos, sendo que apenas em hipóteses excepcionais é possível transferir essa responsabilidade a terceiros. 
11.	No caso concreto, não pode ser aceito o argumento de que a gestão foi incumbida aos secretários de educação, pois, em razão da omissão caracterizada, inexiste nos autos comprovante da delegação de competência. Ainda que houvesse, é ônus do prefeito escolher seus auxiliares diretos e supervisionar os trabalhos desempenhados, sob pena de responder por culpa nas modalidades in eligendo e in vigilando. Cito, nesse sentido, o Acórdão 2603/2011-TCU-Plenário. 
12.	Ante o exposto, acolhendo os pareceres precedentes, voto por que seja adotada a deliberação que ora submeto a este Colegiado.
TCU, Sala das Sessões Ministro Luciano Brandão Alves de Souza, em 28 de abril de 2020.
BENJAMIN ZYMLER 
Relator